ACORDAO-COMPLETO-2530832

ACÓRDÃO 3377/2022 ATA 20/2022 - PRIMEIRA CÂMARA

VISTOS, relatados e discutidos estes autos de Tomada de Contas Especial instaurada pela Coordenação de Aperfeiçoamento de Pessoal de Nível Superior (Capes) , em desfavor do Senhor Carmino Antônio de Souza e da Associação Brasileira de Hematologia e Hemoterapia (ABHH) , em razão da omissão no dever de prestar contas do Termo de Concessão de Auxílio Financeiro AUXPE-PAEP n.º 1999/2011 (peça 6) , firmado entre a Capes e o Senhor Carmino Antônio de Souza. No instrumento, constou o seguinte objetivo do projeto: "A difusão de conhecimentos de maneira assertiva, atendendo as expectativas de cada categoria de profissionais e estudantes, a fim de que os conhecimentos adquiridos possam ser efetivamente aplicados no cotidiano",
ACORDAM os Ministros do Tribunal de Contas da União, reunidos em Sessão da Primeira Câmara, em:
9.1. encerrar o processo e arquivar os autos, por ausência dos pressupostos de constituição e de desenvolvimento válido e regular, com base no art. 212 do Regimento Interno/TCU; e
9.2. dar ciência deste acórdão à Coordenação de Aperfeiçoamento de Pessoal de Nível Superior e aos responsáveis.

Tomada de Contas Especial instaurada pela Coordenação de Aperfeiçoamento de Pessoal de Nível Superior (Capes), em razão da omissão no dever de prestar contas do Termo de Concessão de Auxílio Financeiro AUXPE-PAEP n.º 1999/2011, firmado entre a Capes e o Senhor Carmino Antônio de Souza.

Primeira Câmara

Coordenação de Aperfeiçoamento de Pessoal de Nível Superior.

3. Responsáveis: Associação Brasileira de Hematologia e Hemoterapia - ABHH (11.422.382/0002-49); Carmino Antonio de Souza (XXX.931.818-XX).

13.1. Ministros presentes: Walton Alencar Rodrigues (Presidente), Benjamin Zymler e Vital do Rêgo.
13.2. Ministro-Substituto convocado: Augusto Sherman Cavalcanti (Relator).
13.3. Ministro-Substituto presente: Weder de Oliveira.

AUGUSTO SHERMAN

Adoto, como relatório, excerto da instrução vazada à peça 86 destes autos, anuída pelo corpo diretivo da Secretaria de Controle Externo de Tomada de Contas Especial - SecexTCE (peças 87 e 88) , e, em quota singela, pelo MP/TCU (peça 90) :
"INTRODUÇÃO
Cuidam os autos de tomada de contas especial instaurada pela Coordenação de Aperfeiçoamento de Pessoal de Nível Superior (Capes) , em desfavor de Carmino Antônio de Souza (CPF: XXX.931.818-XX) e da Associação Brasileira de Hematologia e Hemoterapia - ABHH (CNPJ 11.422.382/0002-49) , em razão da omissão no dever de prestar contas do Termo de Concessão de Auxílio Financeiro AUXPE-PAEP 1999/2011 (peça 6) , firmado entre a Capes e Sr. Carmino Antônio de Souza, e que tinha por objeto 'a difusão de conhecimentos de maneira assertiva, atendendo as expectativas de cada categoria de profissionais e estudantes, a fim de que os conhecimentos adquiridos possam ser efetivamente aplicados no cotidiano. O objetivo é que o Congresso atue como intermediador de informações, bem como de conhecimentos internacionais sobre novas práticas e avanços das áreas. O resultado do intercâmbio e troca de dados é maior qualidade de vida para pacientes e incentivo à produção científica nacional'.
HISTÓRICO
Em 26/6/2018, com fundamento na IN/TCU 71/2012, alterada pela IN/TCU 76/2016 e DN/TCU 155/2016, a Coordenação de Aperfeiçoamento de Pessoal de Nível Superior autorizou a instauração da tomada de contas especial (peça 24) . O processo foi registrado no sistema e-TCE com o número 61/2019.
O Termo de concessão de auxílio financeiro AUXPE-PAEP 1999/2011 foi firmado no valor de R$ 30.000,00, sendo o total dos recursos à conta do concedente. Teve vigência de 18/10/2011 a 18/4/2012, com prazo para apresentação da prestação de contas em 18/5/2012. Os repasses efetivos da União totalizaram R$ 30.000,00 (peça 10) .
O fundamento para a instauração da Tomada de Contas Especial, conforme consignado na matriz de responsabilização elaborada pelo tomador de contas, foi a constatação da seguinte irregularidade: 
Não apresentação da prestação de contas.
Os responsáveis arrolados na fase interna foram devidamente comunicados e, diante da ausência de justificativas suficientes para elidir a irregularidade e da não devolução dos recursos, instaurou-se a tomada de contas especial.
No relatório (peça 47) , o tomador de contas concluiu que o prejuízo importaria no valor original de R$ 30.000,00, imputando-se a responsabilidade a Carmino Antônio de Souza, Professor titular, no período de 31/12/2001 a 13/2/2019, na condição de beneficiário, e Associação Brasileira de Hematologia e Hemoterapia - ABHH, na condição de contratado.
Em 9/7/2020, a Controladoria-Geral da União emitiu o relatório de auditoria (peça 51) , em concordância com o relatório do tomador de contas. O certificado de auditoria e o parecer do dirigente do órgão de controle interno concluíram pela irregularidade das presentes contas (peças 52 e 53) .
Em 7/8/2020, o ministro responsável pela área atestou haver tomado conhecimento das conclusões contidas no relatório e certificado de auditoria, bem como do parecer conclusivo do dirigente do órgão de controle interno, manifestando-se pela irregularidade das contas, e determinou o encaminhamento do processo ao Tribunal de Contas da União (peça 54) .
ANÁLISE DOS PRESSUPOSTOS DE PROCEDIBILIDADE DA IN/TCU 71/2012
Avaliação de Viabilidade do Exercício do Contraditório e Ampla Defesa
Verifica-se que não houve o transcurso de mais de dez anos desde o fato gerador sem que tenha havido a notificação dos responsáveis pela autoridade administrativa federal competente (art. 6º, inciso II, c/c art. 19 da IN/TCU 71/2012, modificada pela IN/TCU 76/2016) , uma vez que o fato gerador da irregularidade sancionada ocorreu em 18/5/2012 (prazo final para apresentação da prestação de contas) , e os responsáveis foram notificados sobre as irregularidades pela autoridade administrativa competente conforme abaixo:
Carmino Antônio de Souza, por meio do ofício acostado à peça 14, recebido em 23/6/2015, conforme AR (peça 15) .
Associação Brasileira de Hematologia e Hemoterapia - ABHH, por meio do ofício acostado à peça 39, recebido em 13/6/2019, conforme AR (peça 40) .
Valor de Constituição da TCE 	
Verifica-se, ainda, que o valor atualizado do débito apurado (sem juros) em 1/1/2017 é de R$ 42.528,00, e que apesar de ser inferior ao limite de R$ 100.000,00 constitui TCE em conjunto com os débitos 597/2019, 435/2019 e 500/2019, dos mesmos responsáveis, cuja soma ultrapassa o valor de R$ 100.000,00, na forma estabelecida nos arts. 6º, § 1°, e 19 da IN/TCU 71/2012, modificada pela IN/TCU 76/2016. 
OUTROS PROCESSOS/DÉBITOS NOS SISTEMAS DO TCU COM OS MESMOS RESPONSÁVEIS
Informa-se que foram encontrados processos no Tribunal com os mesmos responsáveis, os quais estão listados na tabela constante do Anexo I desta instrução.
A tomada de contas especial está, assim, devidamente constituída e em condição de ser instruída.
EXAME TÉCNICO			 
Da análise dos documentos presentes nos autos, verifica-se que o Sr. Carmino Antônio de Souza (CPF: XXX.931.818-XX) era a pessoa responsável pela gestão e execução dos recursos federais recebidos por meio do Termo de Concessão de Auxílio Financeiro AUXPE-PAEP 1999/2011, tendo o prazo final para apresentação da prestação de contas expirado em 18/5/2012. 
No entanto, conforme bem pontuado pelo tomador de contas em seu relatório, o Sr. Carmino Antônio de Souza manifestou seu interesse no recebimento de recursos da Capes para fomentar eventos organizados pela Associação Brasileira de Hematologia e Hemoterapia - ABHH (peça 47, p. 2) . 
Ao se consultar os outros processos com o mesmo responsável em apuração nesta Corte, é possível confirmar que, em todos eles, o Sr. Carmino Antônio de Souza assina os Termos como 'Coordenador Responsável/Beneficiário' e como 'Dirigente Máximo ou Representante Legal' da Instituição de execução do projeto, a ABHH (Processo 028.380/2020-7, Processo 031.317/2020-0 e Processo 031.318/2020-7) . 
Diante disso, entende-se que a Associação Brasileira de Hematologia e Hemoterapia - ABHH foi diretamente beneficiada com a verba recebida por meio do Auxílio Financeiro da Capes e deve ser considerada corresponsável, juntamente com o Sr. Carmino, pela gestão e execução dos recursos federais recebidos por meio do Termo de Concessão de Auxílio Financeiro AUXPE-PAEP 1999/2011.
Verifica-se que foi dada oportunidade de defesa aos agentes responsabilizados na fase interna, em obediência aos princípios constitucionais que asseguram o direito ao contraditório e à ampla defesa (art. 5º, inciso LV, da Constituição Federal) , conforme detalhado no item 'Análise dos Pressupostos de Procedibilidade da IN/TCU 71/2012', subitem '	Prejuízo ao Contraditório e Ampla Defesa'.
Na fase interna desta TCE, os responsáveis não apresentaram justificativas suficientes para elidir as irregularidades.
No entanto, após o envio desta TCE ao Tribunal, os responsáveis apresentaram a prestação de contas relativa ao Termo de Concessão de Auxílio Financeiro AUXPE-PAEP 1999/2011 (peças 57-85) , que tinha por objetivo a difusão de conhecimentos de maneira assertiva, atendendo as expectativas de cada categoria de profissionais e estudantes, a fim de que os conhecimentos adquiridos possam ser efetivamente aplicados no cotidiano. O objetivo era que o Congresso atuasse como intermediador de informações, bem como de conhecimentos internacionais sobre novas práticas e avanços das áreas. O resultado do intercâmbio e troca de dados seria maior qualidade de vida para pacientes e incentivo à produção cientifica nacional (peça 6, p. 1) .
De acordo com o instrumento que formalizou o ajuste, dos R$ 100.000,00 solicitados, a Capes liberou o valor de R$ 30.000,00 para despesas de custeio (peça 6) , os quais foram utilizados pelo beneficiário para a impressão de 2.670 unidades de composição gráfica para folhetos do 'Programa Científico do Congresso Brasileiro de Hematologia e Hemoterapia - HEMO 2011' (peças 63 e 82, p. 2) .
Na prestação de contas apresentada a este Tribunal, os responsáveis lograram êxito em comprovar a execução física do projeto, por meio de fotos e notícias do evento (peça 71) .
Sob o ponto de vista financeiro, os responsáveis apresentaram o extrato bancário, que demonstra o repasse do valor de R$ 30.000,00 e a compensação do cheque 850001, também no valor de R$ 30.000,00 (peça 84) , utilizado para pagamento da gráfica contratada (peça 65) , bem como a nota fiscal 2954 emitida, em 29/11/2011, pela empresa São Francisco Gráfica e Editora Ltda. (peça 64) .
Com isso, ficou demonstrado o nexo causal entre os recursos repassados e as despesas realizadas, ficando comprovada também a execução do projeto sob o aspecto financeiro.
Diante do exposto, não há débito a ser perseguido por este Tribunal, de forma que se propõe o arquivamento do presente processo, sem julgamento do mérito, tendo em vista a ausência de pressupostos de constituição e de desenvolvimento válido e regular do processo, com fulcro no art. 212 do Regimento Interno/TCU.
Prescrição da Pretensão Punitiva
Vale ressaltar que a pretensão punitiva do TCU, conforme Acórdão 1441/2016-TCU-Plenário, Relator Min. Benjamin Zymler, que uniformizou a jurisprudência acerca dessa questão, subordina-se ao prazo geral de prescrição indicado no art. 205 do Código Civil, que é de dez anos, contado da data de ocorrência da irregularidade sancionada, nos termos do art. 189 do Código Civil, sendo este prazo interrompido pelo ato que ordenar a citação, a audiência ou a oitiva dos responsáveis.
No caso em exame, não ocorreu a prescrição, uma vez que a irregularidade sancionada ocorreu em 18/5/2012 (prazo final para apresentação da prestação de contas) .
CONCLUSÃO
De acordo com as análises empreendidas na seção 'Exame Técnico', conclui-se que os responsáveis, em sua prestação de contas do Termo de Concessão de Auxílio Financeiro AUXPE-PAEP 1999/2011, lograram êxito em demonstrar tanto sua execução física quanto financeira.
Dessa forma, propõe-se o arquivamento, sem julgamento do mérito, do presente processo, com base no art. 212 do Regimento Interno/TCU. 
PROPOSTA DE ENCAMINHAMENTO
Diante do exposto, submetem-se os autos à consideração superior, propondo:
a) arquivar o presente processo, sem julgamento do mérito, tendo em vista a ausência de pressupostos de constituição e de desenvolvimento válido e regular do processo, com fulcro no art. 212 do Regimento Interno/TCU;
b) dar ciência da decisão que vier a ser adotada à Coordenação de Aperfeiçoamento de Pessoal de Nível Superior e aos responsáveis;
c) encerrar o processo, após as comunicações devidas."
É o relatório.

Maria Cleusa Guedes (95680/OAB-SP), representando Carmino Antonio de Souza; Antonio Franzé Junior (104127/OAB-SP), representando Associação Brasileira de Hematologia e Hemoterapia - ABHH.

Procuradora-Geral Cristina Machado da Costa e Silva.

TOMADA DE CONTAS ESPECIAL. CAPES. OMISSÃO NO DEVER DE PRESTAR CONTAS. APRESENTAÇÃO DA PRESTAÇÃO DE CONTAS AO CAPES ANTERIORMENTE À CITAÇÃO VÁLIDA NO ÂMBITO DESTE TRIBUNAL. APROVAÇÃO DA PRESTAÇÃO DE CONTAS PELO REPASSADOR. AUSÊNCIA DE PRESSUPOSTOS DE DESENVOLVIMENTO VÁLIDO E REGULAR DA TOMADA DE CONTAS ESPECIAL. ARQUIVAMENTO DO PROCESSO. COMUNICAÇÕES.

TOMADA DE CONTAS ESPECIAL (TCE)

Secretaria de Controle Externo de Tomada de Contas Especial (SecexTCE).

Cuidam os autos de Tomada de Contas Especial instaurada pela Coordenação de Aperfeiçoamento de Pessoal de Nível Superior (Capes) , em desfavor do Senhor Carmino Antônio de Souza e da Associação Brasileira de Hematologia e Hemoterapia (ABHH) , em razão da omissão no dever de prestar contas do Termo de Concessão de Auxílio Financeiro AUXPE-PAEP n.º 1999/2011 (peça 6) , firmado entre a Capes e o Senhor Carmino Antônio de Souza. No instrumento, constou o seguinte objetivo do projeto: "A difusão de conhecimentos de maneira assertiva, atendendo as expectativas de cada categoria de profissionais e estudantes, a fim de que os conhecimentos adquiridos possam ser efetivamente aplicados no cotidiano. O objetivo é que o Congresso atue como intermediador de informações, bem como de conhecimentos internacionais sobre novas práticas e avanços das áreas. O resultado do intercâmbio e troca de dados é maior qualidade de vida para pacientes e incentivo à produção científica nacional".
O termo de concessão foi firmado no valor de R$ 30.000,00, repassados integralmente pela Capes. Teve vigência de 18/10/2011 a 18/4/2012, com prazo para apresentação da prestação de contas em 18/5/2012.
Em decorrência da não apresentação da prestação de contas, foi instaurada a Tomada de Contas Especial. O tomador de contas concluiu que o prejuízo importaria no valor original de R$ 30.000,00, sob a responsabilidade do Senhor Carmino Antônio de Souza, Professor titular no período de 31/12/2001 a 13/2/2019, na condição de beneficiário, e da Associação Brasileira de Hematologia e Hemoterapia, na condição de contratada.
Enviado o processo ao TCU, os responsáveis trouxeram aos autos a prestação de contas (peças 57-85) . Ao analisar a documentação acostada, concluiu a Secretaria de Controle Externo de Tomada de Contas Especial (SecexTCE) que eles lograram êxito em comprovar tanto a execução física do projeto (fotos e notícias do evento) , quanto o nexo de causalidade entre os recursos repassados e as despesas realizadas (extrato bancário, cheque e nota fiscal) . Os recursos foram utilizados para pagar a empresa São Francisco Gráfica e Editora Ltda. pela impressão de 2.670 unidades de composição gráfica para folhetos do "Programa Científico do Congresso Brasileiro de Hematologia e Hemoterapia - HEMO 2011".
Diante disso, a unidade instrutiva propôs arquivar o presente processo, sem julgamento de mérito, com fundamento no art. 212, do RI/TCU, diante da ausência de pressuposto de constituição e de desenvolvimento válido e regular do processo (peças 86-88) .
O Ministério Público junto ao TCU avalizou essa proposta (peça 90) .
Acolho o encaminhamento proposto pela unidade técnica, a qual teve a anuência da representante do Parquet especial, cuja análise adoto como parte das minhas razões de decidir.
De acordo com o Termo de Solicitação e Concessão de Apoio Financeiro (peça 6) , os R$ 30.000,00 aprovados pela Capes foram previstos para aplicação em despesas de custeio (outros serviços de pessoa jurídica) . Assim, além da regularidade física e financeira comprovada pela documentação das contas, observa-se que a despesa com a confecção de 2.670 exemplares do livro com o Programa Oficial do Evento (com capa e contracapa, e 168 páginas; peça 72) cumpriu com a classificação orçamentária prevista no termo de concessão do benefício (despesa de custeio) .
Tendo em vista que o débito foi descaracterizado antes da citação dos responsáveis, entendo que os presentes autos devem ser arquivados por ausência dos pressupostos de desenvolvimento válido e regular do processo, nos termos do art. 212 do Regimento Interno/TCU.
Ante o exposto, manifesto-me por que o Tribunal aprove o acórdão que ora submeto à deliberação deste Colegiado.
TCU, Sala das Sessões, em 21 de junho de 2022.
AUGUSTO SHERMAN CAVALCANTI 
Relator